【裁判字號】    96,簡上,44
【裁判日期】    970811
【裁判案由】    分割共有物
【裁判全文】
臺灣嘉義地方法院民事判決  96年度簡上字第44號
上  訴  人  子○○
訴訟代理人  奚淑芳律師
            張雯峰律師
上列1人
複代理人    李昶欣律師
視同上訴人  庚○○○  住嘉義縣番路鄉下坑村頂坑17號
            丑○○    住嘉義縣番路鄉下坑村頂坑17之3號
            酉○○    住嘉義縣番路鄉下坑村頂坑6號
            申○○    住台北市士林區○○○路93巷6弄14號
            未○○    住嘉義市○○路20號
            壬○○    住嘉義市○區○○路66號
            巳○○    住嘉義縣番路鄉新福村大片田尾26之5
                        號
            甲○○    住嘉義縣番路鄉新福村大庄1之10號
            乙○      住嘉義縣番路鄉新福村大庄3之1號
上列2人共同
訴訟代理人  葉榮棠律師
            己○○    住嘉義縣番路鄉下坑村頂坑7號
            卯○○○  住高雄市○○區○○路94號
            辰○○    住高雄市○○區○○路94號
            戊○○    住高雄市○○區○○路94號
            丁○○    住高雄市苓雅區○○○路74號 7樓2
            癸○○    住高雄市苓雅區○○○路74號 7樓2
            午○○    住台北縣三重市○○○路145巷3弄1號2
                        樓
            寅○○    住嘉義縣竹崎鄉義隆村海豐科36號
            辛○○    住嘉義市○區○○街55號
被上訴人    丙○○    住嘉義市○區○○街125號
上列當事人間請求分割共有物事件，上訴人對於中華民國96年4
月4 日本院嘉義簡易庭95年度嘉簡字第1242號第一審判決提起上
訴，於民國97年7 月30日言詞辯論終結，本院判決如下：
    主  文
原判決除確定部分外廢棄。
上開廢棄部分，兩造共有坐落嘉義縣番路鄉○○○段一七八之一
地號土地應予原物分割，且將如本判決附圖二所示部分，面積
壹仟伍佰陸拾柒平方公尺，分配予被上訴人與視同上訴人申○○
，並按其等原應有部分比例之比例保持共有；所示部分，面積
仟壹佰拾肆平方公尺，分配予視同上訴人巳○○、壬○○，
並按其等原應有部分比例之比例保持共有；所示部分，面積
仟捌佰陸拾壹平方公尺，分配予視同上訴人酉○○；所示部分
，面積仟壹佰拾肆平方公尺，分配予視同上訴人庚○○○；
所示部分，面積壹仟伍佰陸拾柒平方公尺，分配予上訴人子○○；所示部分，面積壹仟伍佰陸拾柒平方公尺，分配予視同上
訴人丑○○；所示部分，面積仟玖佰柒拾肆平方公尺，分配
予視同上訴人被告甲○○；所示部分，面積貳仟玖佰零捌平方
公尺，分配予視同上訴人乙○取得。
第一、二訴訟費用由兩造按附表「訴訟費用分擔比例欄所示比例
負擔。
    事實及理由
甲、被上訴人起訴主張：坐落嘉義縣番路鄉○○○段0178之0001
    地號土地（下稱系爭土地）為兩造所共有，因共有人間無法
    就分割方法達成協議，系爭土地亦無因物之使用目的不能分
    割或契約訂有不分割之期限，考量系爭土地原有分管約定，
    及土地上有部分建物須保留等情狀，被上訴人贊同視同上訴
    人酉○○所提出之分割方案；其中共有人陳林繼之應有部分
    ，因陳林繼已於民國67年8 月26日去世，其原有應有部分應
    為其繼承人即視同上訴人己○○、卯○○○、辰○○、戊○○、丁○○、癸○○、午○○、庚○○○、子○○、寅○○
    、辛○○、丑○○等人繼承，爰請求為如原判決附圖二所示
    分割方案之分配，又原判決所採分割方案雖與被上訴人所提
    方案不同，但不影響被上訴人所要求分得之位置，被上訴人
    並不反對等語，並聲明：視同上訴人己○○、陳劉昭妹、辰
    ○○、戊○○、丁○○、癸○○、午○○、陳何玉琇、子○○、寅○○、辛○○、丑○○等人應就陳林繼所遺系爭土地
    所有權應有部分六七二分之九七，按1.己○○、午○○各取
    得二六八八分之九七、2.陳劉昭妹、辰○○、戊○○、丁○○、癸○○、陳何玉琇、子○○、寅○○、辛○○、丑○○
    各取得一三四四０分之九七辦理繼承登記；請求為如原判決
    附圖二所示分割方案之分配。
乙、上訴人即視同上訴人：
一、上訴人子○○：除原判決之記載相同者外，另補稱：(一)原審
    判決附圖三所示之分割方案使得上訴人與視同上訴人丑○○
    就該附圖所示部分保持共有，將使上訴人無法保持單獨所
    有，不利土地之使用管理，且該部分土地上方有高壓電線經
    過，恐有礙建築發展，致使土地價值低落，造成上訴人不利
    益，此與分割共有物著重各共有人間之利益及公平原則有違
    。(二)現況圖編號179 之13部分為視同上訴人乙○同意第三人
    江啟勝搭建之鐵皮屋，然查共有土地之利用未經全體共有人
    同意不得出借與第三人，故縱共有人乙○同意第三人江啟勝
    搭建鐵皮屋，對全體共有人而言亦屬無權占用，是倘現況圖
    編號179 之13鐵皮屋所在位置之土地分與上訴人，上訴人亦
    得經由法律途徑排除之，況且鐵皮屋之經濟價值在使用上應
    無保留必要，對上訴人所分得之土地應非屬重大之不利益。
    (三)系爭土地上有多筆建物，原審判決為保留土地上之建物而
    採用附圖三方案，然該附圖三所示部分由視同上訴人甲○○取得；所示部分由視同上訴人乙○取得，將使其等所分
    得之土地成畸形並不方整，相較於上訴人提出之原審附圖一
    分割方案，僅有上開鐵皮屋會遭到拆除，其餘建物均得以保
    留，且地形上較為方整，有利土地之使用及經濟價值之提昇
    ，又乙○所分得位置之北方土地即同段177 之2 地號土地為
    其所有，可聯絡對外道路而供通行，應無袋地問題等語，爰
    聲明：原判決廢棄；兩造共有系爭土地准予分割為嘉義縣竹
    崎地政事務所96年8 月29日複丈成果圖所示。
二、視同上訴人丑○○：除原判決之記載相同者外，另補稱：視
    同上訴人之父曾與其兄弟就系爭土地上訂有分管契約，但其
    他共有人卻違反約定，擅自在最有價值之土地上興建房屋，
    本件房屋坐落之位置現況逕為分割，致使丑○○僅能分得無
    價值之土地，不甚公平等語，爰聲明：原判決不利於上訴人
    部分廢棄，請求依本判決附圖一所示分割方案為分割。
三、視同上訴人庚○○○：除原判決之記載相同者外，另補稱：
    應依視同上訴人之配偶在世時與兄弟訂立之分管契約分管位
    置為分割，始為公平等語，爰聲明：請求依本判決附圖一所
    示方案為分割。
四、視同上訴人甲○○、乙○：除原判決之記載相同者外，另補
    稱：原審判決附圖三所示之分割方案使乙○、甲○○之父江
    登財與第三人江啟勝所使用之建物均坐落在其等所分得之土
    地，無庸拆除，符合現況使用之經濟價值，且與多數共有人
    意願相同，對全體共有人均無不利，倘依上訴人所提之分割
    方案，將使上訴人分得之土地上有乙○同意第三人江啟勝興
    建使用之鐵皮屋，其遭佔用之不利益本應由乙○自行承擔卻
    轉由上訴人承擔，似屬不公允，故同意原審判決之分割方案
    等語，爰聲明：上訴駁回。
五、視同上訴人巳○○：除原判決之記載相同者外，另補稱：庚○○○主張之分管契約並未把共有人陳林繼列入，換言之，
    該分管契約未經全體共有人同意，應屬無效，同意原判決所
    採分割方案為分割等語，爰聲明：上訴駁回。
六、視同上訴人申○○、壬○○：除原判決之記載相同者外，另
    補稱：請求維持原判決等語，聲明：上訴駁回。
七、視同上訴人酉○○未於最後言詞辯論期日到庭，惟據其之前
    到場之陳述：同意原審判決之分割方案等語，並聲明：上訴
    駁回。
八、視同上訴人己○○、卯○○○、辰○○、戊○○、丁○○、
    癸○○、午○○、寅○○、辛○○除視同上訴人寅○○前於
    原審審理時及以書面表示同意上訴人子○○等人所提出如原
    判決附圖一所示之分割方案外，其餘視同上訴人均未聲明及
    陳述。
丙、得心證之理由：
一、視同上訴人酉○○、己○○、陳劉昭妹、辰○○、戊○○、
    丁○○、癸○○、午○○、寅○○、辛○○均經合法通知，
    未於言詞辯論期日到場，核無民事訴訟法第386 條各款所列
    情形，爰依上訴人及被上訴人之聲請，由其一造辯論而為判
    決。
二、系爭土地為原為兩造共有，其中原登記為陳林繼所有之應有
    部分672 分之97，業於原判決宣示判決後之96年4 月16日由
    陳林繼之繼承人辦理分割繼承，登記為視同上訴人庚○○○
    所有，此有土地登記謄本附卷可按。上訴人雖於提起上訴後
    ，聲請由庚○○○承當視同上訴人己○○、卯○○○、辰○○、戊○○、丁○○、癸○○、午○○、寅○○、辛○○之
    訴訟，惟已經本院以其聲請，於法不合，駁回其聲請確定在
    案，是視同上訴人己○○、卯○○○、辰○○、戊○○、丁○○、癸○○、午○○、寅○○、辛○○仍為本件訴訟當事
    人，合先敘明。
三、本件前經原審依職權勘驗現場，並囑託嘉義縣竹崎地政事務
    所派員會同測量系爭土地之位置、面積及系爭土地上現有建
    物、道路占用之位置、面積，製有勘驗筆錄、複丈成果圖（
    即現況圖，下稱現況圖）及現場照片附卷可參。
四、按各共有人，得隨時請求分割共有物。但因物之使用目的不
    能分割或契約訂有不分割之期限者，不在此限；共有物分割
    之方法，不能協議決定者，法院得因任何共有人之聲請，命
    以原物分配於各共有人，或變賣共有物，以價金分配於各共
    有人，民法第823 條第1 項、第824 條第2 項分別定有明文
    。查系爭土地並無因物之使用目的不能分割，或訂有不分割
    期限之契約等情事，而共有人就分割方法無法成立協議之事
    實，為兩造所不爭，堪信為真實。又系爭土地均屬一般農業
    區之農牧用地，並非不能分割，僅分割方法必須受農業發展
    條例第16條規定之拘束，故被上訴人訴請分割系爭土地，於
    法有據。
五、又按法院為裁判分割前，應顧及公平、當事人之聲明、應有
    部分之比例與實際是否相當、共有物之客觀情狀、性質、價
    格與經濟價值、共有利益、各共有人之主觀因素與使用現狀
    、利害關係等因素為綜合判斷。分割共有物，以消滅共有關
    係為目的，故法院裁判分割共有土地時，除因該土地內部分
    土地之使用目的不能分割（如為道路），或部分共有人仍願
    維持其共有關係，應就該部分土地不予分割或准該部分共有
    人成立新共有關係外，應將土地分配於各共有人單獨所有。
    （最高法院69年台上字第1831號判例意旨參照）。是本院自
    應審酌上揭情事，定公允之分割方法。經查：本件被上訴人
    及視同上訴人酉○○、甲○○、乙○、申○○於原審均主張
    依原判決附圖二所示之分割方案分割；上訴人子○○及視同
    上訴人辛○○、寅○○、丑○○及庚○○○均主張依如原判
    決附圖一所示之分割方案分割；視同上訴人巳○○則主張依
    原判決附圖三所示方案分割，其餘當事人則未表示意見。又
    本件上訴人提起上訴後，上訴人及視同上訴人丑○○、庚○○○另主張應依本判決附圖一所示分割方案分割，被上訴人
    及視同上訴人申○○、巳○○、壬○○、酉○○、乙○、甲○○等人均同意按原判決附圖三所示分割方案分割，且視同
    上訴人巳○○、壬○○；被上訴人與視同上訴人申○○仍均
    表示分割後仍願維持共有，如此一來，該維持共有部分，所
    分得之土地面積較大、形狀較完整，對於土地之使用並無不
    利，本院審酌系爭土地之使用現況、兩造間之經濟利益、土
    地之性質及將來規劃利用、共有人之意願等情，認妥適公允
    ，應可採酌。惟兩造對於分割方法，既有爭執，而如原判決
    附圖二、附圖三所示之分割方案，除在陳林繼之繼承人應分
    得部分與視同上訴人酉○○應分得部分（即各如附圖二、三
    、所示部分）有所不同外，其餘分割方法（含各該共有
    人分配位置、面積）均相同，如原判決附圖一及本判決附圖
    一所示之分割方法，則與前二分割方法有顯著差異。經查：
  (一)系爭土地為東西走向，南北較窄之狹長型土地，主要供作種
    植柿子、芒果、荔枝等作物使用，土地北側與嘉126 縣道之
    公路相鄰，在土地最西側有視同上訴人乙○所使用之鋼筋混
    凝土建物與鋼骨建物，合計占用系爭土地之面積為238 平方
    公尺（門牌號碼為嘉義縣番路鄉新福村大庄3 之1至3之3 號
    ，即現況圖所示編號178 之17、178 之19部分），再往東側
    則有經視同上訴人乙○同意興建，現由第三人江啟勝使用之
    鐵皮屋（即現況圖所示編號178 之13部分，面積約153 平方
    公尺）及資源回收場（即現況圖所示之178 之14部分，面積
    約343 平方公尺），再往東側為視同上訴人甲○○之父江登
    財（原系爭土地共有人）之住處及倉庫（即現況圖所示編號
    178 之9 、178 之10部分，分別為RC造樓房及木造平房，其
    中RC造平房占用面積為160 平方公尺、木造平房為76平方公
    尺）及通往該住處之道路（即現況圖所示編號178 之12部分
    ），再往東側除一部分為水泥道路（現況圖編號178 之7 部
    分）外，其餘均為空地或種植果樹作物等情，業經原審至現
    場勘驗並命地政機關測量，製有勘驗筆錄及複丈成果圖在卷
    可查。
  (二)依照如原判決附圖二、附圖三所示之分割方案，視同上訴人
    乙○、甲○○均分得該二附圖、所示部分之土地，如此
    一來，視同上訴人乙○、甲○○之父江登財與訴外人江啟勝
    現所使用之前揭建物均坐落其等所分得之土地上，而無須拆
    除，雖訴外人江啟勝經視同上訴人乙○同意所設立之資源回
    收場，因部分坐落視同上訴人甲○○所分得之土地上，將來
    可能衍生請求拆屋還地之問題，然視同上訴人甲○○既主張
    依原判決附圖二所示之方案進行分割，顯見其同意受此不利
    益。故如依原判決附圖二、附圖三所示之分割方案分割，則
    無任何現存建物將因分割須予拆除，對全體共有人均無不利
    ；然如依原判決附圖一或本判決附圖一所示之分割方案為之
    ，因將該附圖一乙所示部分或本判決附圖一所示部分之土
    地分配予上訴人，則坐落該部分土地上，現由訴外人江啟勝
    經視同上訴人乙○同意而興建使用之鐵皮屋，有被拆除之虞
    ，且將造成系爭土地使用現狀有重大變更，不符多數共有人
    之意願，相較於原判決附圖二、三所示之分割方案而言，應
    對全體共有人不利，較不可採。
  (三)依照原判決附圖二、附圖三所示之分割方案分割，則上訴人
    與視同上訴人丑○○所分得者均為各該附圖所示部分之土
    地（保持共有），而陳林繼之繼承人所分得者均為所示部
    分。查上訴人與視同上訴人丑○○為兄弟，因分割繼承而取
    得原陳林繼之應有部分之庚○○○為其等之母親。故依前揭
    分割方法圖分割，上訴人與視同上訴人丑○○、庚○○○所
    分得之土地位置相連，而可合併使用，有利於土地之利用而
    符合經濟效益；反之，若依原判決附圖一或其等於本院另提
    出如本判決附圖一所示之分割方案，上訴人子○○與視同上
    訴人丑○○分得之土地間隔著視同上訴人甲○○所分得之部
    分，而不利於將來土地之合併使用，故就土地之整體利用而
    言，如原判決附圖二、附圖三所示之分割方案較為有利，應
    較可採。上訴人及視同上訴人丑○○、庚○○○雖又主張，
    系爭土地曾訂有分管契約，應依分管所定位置分割，依原判
    決附圖一所示方案分割，可使其等取回被侵奪之遺產云云，
    惟共有人就系爭土地曾訂有分管契約乙節，為視同上訴人巳
    ○○所否認，上訴人及視同上訴人丑○○、庚○○○亦未舉
    證以實其說，其前揭主張即非可採。至其等主張依原判決，
    上訴人與視同上訴人丑○○所分配之土地上方有高壓電線經
    過，而無價值云云，惟依其等提出之照片（見本院卷第50頁
    ）顯示，該電線僅係一般輸電線，且系爭土地為一般農業區
    之農牧用地，本即應作為農業使用，上訴人及視同上訴人丑
    ○○所分得之土地雖有該電線從上方經過，亦難認對其土地
    之價值有減損，是其等之上開主張，亦非可採。
  (四)綜上，本院審酌系爭土地之條件、使用現狀、整體利用之效
    益、各共有人之利益、兩造所提分割方案之優劣及兩造之意
    願等情，認以原審採原判決附圖三所示之分割方案為分割，
    符合全體共有人之利益，雖非無見。惟因上訴人及視同上訴
    人丑○○於本院審理時變更其等於原審所為於分割後願維持
    共有之表示，陳稱略以：分割後均要單獨所有等語，另視同
    上訴人庚○○○亦因分割繼承而取得原陳林繼之所有權應有
    部分，是本件為分配時，自應將土地分配予上訴人及視同上
    訴人丑○○單獨所有，並將原分配予陳林繼之繼承人之土地
    改分配予視同上訴人庚○○○。原審因前揭事實係於言詞辯
    論終結後所發生，而未能併為斟酌，致採原判決附圖三所示
    分割方案為分割，自有未洽，上訴意旨指摘原判決不當，求
    予廢棄改判，為有理由，爰由本院在不變動原判決附圖三
    所示部分以外之分割方案下，將該所示部分土地再分為如
    本判決附圖二、所示部分之土地，並分別將各該土地分
    配予上訴人及視同上訴人丑○○，另將本判決附圖二所示
    部分土地改分配予視同上訴人庚○○○，而改判如主文第2
    項所示。
丁、按因共有物分割、經界或其他性質上類似之事件涉訟，由敗
    訴當事人負擔訴訟費用顯失公平者，法院得酌量情形，命勝
    訴之當事人負擔其一部。民事訴訟法第80條之1 定有明文。
    系爭土地應予分割，惟因分割方法兩造無法達成協議，依前
    揭說明，本院認本件訴訟費用應由兩造按如主文第3 項所示
    之比例負擔。
中    華    民    國    97    年    8     月    11    日
                  民事第一庭  審判長法  官  林世芬
                                    法  官  柯月美
                                    法  官  林望民
以上正本係照原本作成。
本判決不得上訴。
中    華    民    國    97    年    8     月    11    日
                                    書記官  陳慶時
附表：
┌───┬─────────┬──────────┬──────────┐
│編  號│姓    名          │訴訟費用之負擔比例  │應有部分比例        │
├───┼─────────┼──────────┼──────────┤
│ 01   │丙○○            │ 2688分之97         │2688分之97          │
├───┼─────────┼──────────┼──────────┤
│ 02   │申○○            │ 2688分之97         │2688分之97          │
├───┼─────────┼──────────┼──────────┤
│ 03   │巳○○            │ 1344分之97         │1344分之97          │
├───┼─────────┼──────────┼──────────┤
│ 04   │壬○○            │ 1344分之97         │1344分之97          │
├───┼─────────┼──────────┼──────────┤
│ 05   │酉○○            │ 1344分之239        │1344分之239         │
├───┼─────────┼──────────┼──────────┤
│ 06   │子○○            │ 1344分之97         │1344分之97          │
├───┼─────────┼──────────┼──────────┤
│ 07   │丑○○            │ 1344分之97         │1344分之97          │
├───┼─────────┼──────────┼──────────┤
│ 08   │甲○○            │ 672分之123         │672分之123          │
├───┼─────────┼──────────┼──────────┤
│ 09   │乙○              │ 672分之90          │672分之90           │
├───┼─────────┼──────────┼──────────┤
│ 10   │庚○○○          │ 672分97            │672分之97           │
└───┴─────────┴──────────┴──────────┘


司法院資訊處製作；財團法人民間司法改革基金會備份。
